臺灣高等法院臺中分院民事判決　　　　　100年度上字第254號
上　訴　人　祭祀公業林寶興
法定代理人　林維仁
訴訟代理人　黃文崇律師
被上訴人　　林美妃
　　　　　　　　　　　　號
訴訟代理人　王叔榮律師
　　　　　　魏其村律師
兼訴訟代理　林美照
人　　　　　　　　　　　號
上列當事人間請求確認派下權存在事件，上訴人對於民國100年6
月13日臺灣臺中地方法院100年度訴字第346號第一審判決提起上
訴，本院於100年12月6日言詞辯論終結，判決如下：
    主  文
上訴駁回。
第二審訴訟費用由上訴人負擔。
    事 實 及 理 由
一、被上訴人林美照、林美妃起訴主張：
(一)被上訴人林美照、林美妃及林敬蒼、林生隆（以上2人為原
    審原告，已判決確定）之父林喜潭為上訴人祭祀公業之派下
    員；林喜潭於祭祀公業條例施行後之民國97年10月25日死亡
    ，被上訴人等為其繼承人，並共同承擔祭祀事宜，依祭祀公
    業條例第5條之規定，被上訴人等對上訴人祭祀公業均有派
    下權。系爭祭祀公業雖在祭祀公業條例施行前即已設立存在
    ，並定有規約，然祭祀公業條例既自97年7月1日起施行，系
    爭公業派下員發生繼承之事實者，有關得繼承其派下權之人
    ，自應適用同條例第5條規定認定。依該規定，被上訴人於
    林喜潭死亡後，不論男性或女性，均有參加祭祀活動並分擔
    祭祀經費，故被上訴人等主張享有系爭祭祀公業之派下權，
    於法有據。祭祀公業條例第4條規定：「本條例施行前已存
    在之祭祀公業，其派下員依規約定之。無規約或規約未規定
    者，派下員為設立人及其男系子孫（含養子）。……派下之
    女子有下列情形之一者，亦得為派下員：一經派下現員三分
    之二以上書面同意。二經派下員大會派下現員過半數出席，
    出席人數三分之二以上同意通過」；第5條規定：「本條例
    施行後，祭祀公業及祭祀公業法人之派下員發生繼承事實時
    ，其繼承人應以共同承擔祭祀者列為派下員」。該條立法理
    由謂：「基於民法規定男女繼承權平等，本條例施行後之祭
    祀公業即不宜再依宗祧繼承之習俗排除女性繼承派下之權利
    ，爰規定本條例施行後，祭祀公業及祭祀公業法人之派下員
    發生繼承事實時，其繼承人應以共同承擔祭祀者列為派下員
    」。依前述條文、立法理由可知，該條例第4條規定，係針
    對在祭祀公業條例施行前已存在之祭祀公業，其派下員資格
    如何取得、認定之依據；第5條則係針對祭祀公業條例公布
    施行後，派下員發生繼承事實者，如何定其繼承派下員之人
    。且觀乎該條例第5條並無區分祭祀公業係於祭祀公業條例
    施行前或施行後設立，可見祭祀公業條例施行前、後設立之
    祭祀公業，當然均屬該條例適用之對象。
(二)被上訴人林美照、林美妃及林敬蒼、林生隆曾於99年4月12
    日寄送申請書予上訴人，函請辦理派下員變更登記程序，惟
    未獲回應，甚且在本件起訴數月前出售該公業土地後，於日
    前發放價款，上訴人竟刻意排拒被上訴人，就被上訴人應得
    部分迄不給付，致被上訴人不能依法享有派下權。足見被上
    訴人之派下權，於法律上之地位處於不安之狀態，須待法院
    確認判決始得除去，被上訴人為維護派下員權利，爰依民事
    訴訟法第247條第1項之規定，提起本件確認之訴，求為確認
    被上訴人林美照、林美妃對上訴人之派下權存在。
(三)祭祀公業條例第5條規定適用對象，就祭祀公業條例施行前
    、後設立之祭祀公業均有適用。又內政部97年12月10日內授
    中民字第0970732948號函謂：「祭祀公業條例第4條意旨係
    規範已存在之祭祀公業其派下員應具備條件之原則及例外，
    第5條意旨係基於民法規定男女繼承權平等，規範本條例施
    行後之祭祀公業即不得再依宗祧繼承之習俗排除女性繼承派
    下之權利。祭祀公業條例施行前已存在之祭祀公業，依法訂
    定規約，並報請經受理機關備查有案，其規約內容如與祭祀
    公業條例第4條規定不一時，優先適用規約規定辦理。祭祀
    公業條例施行前已存在之祭祀公業，依法訂定規約，並報經
    受理機關備查有案，其規約內容如與祭祀公業條例第5條規
    定不一時，除應優先適用條例規定辦理外，並請變更其規約
    。」亦採相同見解。被上訴人之父林喜潭為系爭祭祀公業派
    下員，林喜潭於祭祀公業條例施行後死亡，依前述祭祀公業
    條例第4、5條立法意旨及適用之說明，被上訴人均得因繼承
    成為祭祀公業派下員。至上訴人辯稱系爭祭祀公業規約書第
    5條（修改前）約定：「本公業派下員資格之取得以享有派
    下員之成員去世後其男系卑親屬始得取其派下權，否則無權
    主張其權利」，而認女子不能取得派下員資格，自非可採。
    況依前開內政部函釋意旨，林喜潭死亡時，祭祀公業條例既
    已施行，除應適用該條例第5條規定，由被上訴人共同取得
    派下員資格外，上訴人尚應變更其規約之內容，始符法制；
    上訴人以系爭祭祀公業規約第5條約定抗辯，核無理由。
(四)祭祀公業條例第5條規定所謂「共同承擔祭祀者」，係指具
    有參與祭祀活動及共同負擔祭祀經費事實者，內政部97年10
    月6日內授中民字第0970732852號函足參。而系爭祭祀公業
    有關公祠之祭拜事宜，依例係以1年為度由管理人指定四大
    房以下子孫輪流職司祠堂每日啟閉與上香，並於每年重要民
    俗節日，如春節、清明、農曆十月半等，擔任主祭者。而被
    上訴人之父林喜潭過世後，即由被上訴人共同承擔祖先之祭
    祀，有99年11月19日（農曆10月15日）晚間11時許參與祭拜
    祖先之照片可證，堪認被上訴人於繼承事實發生後，有共同
    承擔祭祀之意思及參與系爭祭祀公業祭祀活動之事實。且祭
    祀公業條例第5條係為摒棄舊有排除女姓參與宗祧繼承之習
    俗，始立法明文保障女姓得繼承派下員之權利，被上訴人既
    有能力及意願參與系爭祭祀公業之祭祀，且有實際參與之行
    動，自已符合該條例第5條規定共同承擔祭祀之要件。且被
    上訴人並非不願參加系爭祭祀公業祭祀活動，係上訴人未盡
    通知義務，不能以被上訴人僅提出10月15日之祭拜神明照片
    ，即認被上訴人無祭祀祖先意願。又祭祀經費均由上訴人負
    擔，係因上訴人財產豐富，派下員不需負擔。至被上訴人之
    父於95年已輪值過，若再輪到被上訴人已係10多年後之事。
(五)上訴人以農曆10月15日係祭拜神明，俗稱「謝平安」，並非
    祭拜祖先，被上訴人並無參加系爭祭祀公業祭祖活動，亦未
    分擔祭祀費用；又系爭祭祀公業於100年7月21日召開派下員
    會議，增訂規約書第5條之1規定，被上訴人未達成上開規約
    共同承擔祭祀條件，尚無派下權云云。惟99年11月19日（農
    曆10月15日）晚間11時許，係「十月半還願，我們是拜三界
    公，這是每年都有的祭祀，是晚上11點祭祀，我父親往生後
    我是第1次去祭祀，我是第1次被通知，之前都沒有」、「（
    當天祭拜之人為何？）有上訴人法定代理人林維仁的太太，
    還有我的叔公（派下員林德圳），如果沒有人通知我們，我
    們為什麼要11點去參加，平常就可以去了」、「祭祀的費用
    都是公業在負擔，由我們有公田的租金去負擔」、「我父親
    往生之後他們就沒有通知我們，……」等語，業經林美照陳
    述在卷。且依上訴人100年7月21日增訂規約書第5條之1第2
    項第2款所訂「須『輪值』祠堂之祭拜與相關祭典之準備與
    祭祀」，可知系爭祭祀公業祭拜活動，依例係由四大房以下
    子孫輪流負責，其他派下員則依意願決定是否參與祭拜。又
    參照系爭祭祀公業派下員系統表及系爭祭祀公業耕地三七五
    租金派下員四大房輪流收取名單，被上訴人之父林喜潭（為
    二房子孫）業於95年間收取耕地三七五租金及「輪值」系爭
    祭祀公業之例行祭拜事宜，依各房派下員順序，被上訴人再
    「輪值」祭祀應在10餘年之後；且祭祀之費用，係由「輪值
    」之派下員，以年度收取之耕地三七五收益支應。從而，被
    上訴人在未「輪值」祭祀期間，除不須負擔祭祀費用外，亦
    可自由決定是否參加祭祀，並無不符公業規約及慣例情事。
(六)上訴人上訴後，始於100年7月21日召開祭祀公業派下員會議
    ，增訂規約書第5條之1，初不論其召集程序及表決權數有不
    符規定之瑕疵，就其提案理由：「為因應祭祀公業法修正乙
    案應增訂本規約來規範出嫁女性強行加入派下員乙案」等語
    ，即知該條項之增訂係臨訟而為，出於對被上訴人之惡意。
    且增訂第5條之1第2項第1款規定：「……取得派下員資格之
    女性繼承人，須於向管理人提出權利主張後3年內，達成下
    列事項，以資證明負有共同承擔祭祀之責任，以便享有派下
    員之派下權，違者即喪失派下員資格。一、迎回祠堂之祖先
    靈位（分靈）、或於下列日期至祠堂祭祀，即每月初一、每
    月十五、元月初一、元月十五、清明節、端午節、中元節、
    重陽節、除夕等節日，……」，所謂「分靈」及祭祀日期，
    顯與前述系爭祭祀公業由四大房派下子孫「輪值」祭祀事宜
    之慣例不符，且何以男姓派下員不需受「分靈」及3年內參
    與上開日期祭祀之限制？唯獨繼承之女姓派下員有此責任。
    此加諸其他派下員所無之限制於被上訴人之規定，違反派下
    員公平合理之原則，而與祭祀公業條例第5條規定「共同承
    擔祭祀」係指具有參與祭祀活動及共同負擔祭祀經費之規範
    意旨不符，應屬無效。
(七)依祭祀公業條例第4條、第5條規定及內政部97年12月10日內
    授中民字第0970732948號函釋意旨，被上訴人於97年10月25
    日林喜潭死亡時，即因繼承而當然取得系爭祭祀公業派下權
    ，此為兩造所不爭執，亦為上訴人上訴理由所不爭執，而當
    時系爭祭祀公業規約，並未就有關共同承擔祭祀之方式訂有
    合理條件；且被上訴人亦無違反祭祀慣例情事，依「法律不
    溯既往」原則，即便認為前揭增訂祭祀公業規約第5條之1為
    有效，亦不能溯及拘束被上訴人，尤無依此取消或否認被上
    訴人前已取得派下權之理。
(八)另依上訴人增訂規約書第4條之1規定：「派下權之分派依四
    大房平均分派之，每一大房之分派按每代繼承之權利分派，
    其後各代因繼承而陸續增加之派下員亦依繼承之比率分派之
    」，可知被上訴人因繼承而取得派下權，並不影響其他各房
    派下之實質權益。且被上訴人之兄弟林敬蒼、林生隆對被上
    訴人與其共同繼承林喜潭之派下權，並無異議，有渠等出具
    聲明書可徵，上訴人一昧反對被上訴人取得派下權，顯無正
    當理由。
二、上訴人則抗辯：
(一)系爭公業規約第5條（修改前）規定派下員取得之資格，以
    男系卑親屬始得取其派下權，被上訴人係女性，依公業規約
    不具派下員資格。且規約既有特別約定，即應依規約約定。
    被上訴人欲取得派下員之資格，依祭祀公業條例第5條之規
    定，須「應以共同承擔祭祀者」為限，被上訴人就共同承擔
    祭祀之事實，應負舉證之責任。所謂共同承擔祭祀，係指具
    參與祭祀活動及共同負擔祭祀經費之事實，此事實應由被上
    訴人舉證證明。然被上訴人並無參與祭祀活動及共同負擔祭
    祀經費之事實，故無派下員資格。系爭祭祀公業活動為每年
    元宵節、清明節、端午節、重陽節、冬至、除夕等節日為祭
    祀活動，至每年農曆10月15日係祭拜神明，俗稱「謝平安」
    ，並非祭祀祖先。而被上訴人所提相片，並非系爭祭祀公業
    祭祀時之相片，係祭拜公廳三界公、謝平安時照片，與祭祀
    公業無關。值年之派下員始需承辦祭祀，被上訴人為嫁出女
    性，根本未輪值或值年，豈會有祭祀行為。
(二)按「本條例施行後，祭祀公業及祭祀公業法人之派下員發生
    繼承事實時，其繼承人應以共同承擔祭祀者列為派下員。」
    祭祀公業條例第5條定有明文，而所謂「共同承擔祭祀者」
    係指具有參與祭祀活動及共同負擔祭祀經費之事實者，內政
    部97年10月6日內授中民字第0970732852號函解釋在案，再
    查：「……依前揭之立法意旨其繼承人係指派下員之直系血
    親卑親屬，不分男女，故祭祀公業派下權之取得應由該公業
    依本條例規定於其規約中訂定有關共同承擔祭祀之合法合理
    條件。」，亦經內政部98年3月2日內授中民字第0980720054
    號函釋明白，是僅需在男女直系血親卑親屬皆得為派下員前
    提下，祭祀公業非不得訂定有關共同承擔祭祀之合法合理條
    件之規約。而上訴人已於100年7月21日晚上7時許在祖厝召
    開派下員會議，其中第9案：「為因應祭祀公業法修正乙案
    應增訂本規約來規範出嫁女性強行加入派下員乙案提請議決
    。」並議決：全數出席人員同意修訂規約第4條、第4條之1
    、第5條、第5條之1、第10條、第11條內容，其中第5條之1
    規定共同承擔祭祀條件即需3年內達成下列事項：迎回祠
    堂之祖先靈位（分靈）或於下列日期主祠堂祭祀，即每月初
    一、每月十五、元月初一、元月十五、清明節、端午節、中
    元節、重陽節、除夕等節日。須輪值祠堂之祭拜與相關祭
    典之準備與祭拜。而被上訴人2人並無迎靈行為，或未於上
    揭節日至祠堂祭拜及輪值祭拜與相關祭典之準備與祭拜（其
    僅於99年11月19日1次在祠堂祭祀，不符全年上述節日均有
    祭拜暨輪值準備祠堂祭拜行為），自尚未符合共同承擔祭祀
    之條件，依規約應尚無派下權。
(四)被上訴人復以關於分靈及祭祀日期與輪值祭祀之慣例不符，
    且何以男性派下員不需受分靈及3年內參與祭祀之限制云云
    。惟上訴人否認有輪值始須得祭拜之慣例，且既已有規約，
    當依規約規定辦理；又男性子孫依附各房，本已迎靈至各房
    私廳，自無再分靈必要，但已出嫁女子既有出嫁從夫家之古
    禮，欲共同承擔祭祀自需迎靈回家祭拜，否則亦須參與各祭
    祀祖先時間之祭拜，自無不合理之處，否則如何表彰其有共
    同承擔祭祀之意思與能力。況如被上訴人全無參與祖先祭祀
    活動及負擔祭祀經費，如何謂具有已「共同承擔祭祀」之事
    實。另規約係全體派下員共同決議並遵守之約定事項，不受
    被上訴人已得其兄弟同意取得派下權之影響。
(五)被上訴人其後所提10張相片，係臨訟始刻意去拜拜，從相片
    之水果及被上訴人穿著，相片應係同一天所照，故將日期寫
    成不同時節，難認被上訴人已提出足夠證據證明有祭拜事實
    。蓋照片所示中元節、中秋節及重陽節等時節，均係派下子
    孫眾多時團拜時節，不可能僅被上訴人單獨2位女性在拜拜
    ，而無其他派下員、管理委員在場參與，尤其中元節、中秋
    節、重陽節參與祭祖派下員眾多，且拍照之上午11時至下午
    1時止，應已有多數派下子孫前來祭祀，是不論供桌上「水
    果」、香爐上之「香」、祭拜公廳之「派下員」等如確係在
    該等時節祭拜，相片中應可顯示眾多派下員參與及祭品豐富
    ，香爐上香火不斷等祭拜之跡證，絕無不可能如該相片所示
    ，僅被上訴人2人在場，無其他人在場，所祭拜水果亦僅1份
    ，無其他派下員所祭拜之水果，香爐上之「香」亦無其他派
    下員祭拜插在香爐上之香火等情，足見該照片屬臨訟偽作。
    上訴人開庭曾主張，如被上訴人2人願將祭祀公業祖先神主
    牌位請回家中祭拜，上訴人則願撤回上訴等語，遭被上訴人
    拒絕，可見其並無祭祀祖先意願。
【被上訴人林美照、林美妃及林敬蒼、林生隆提起本件確認派下
  權訴訟，經原審判決確認4人對上訴人之派下權存在，上訴人
  就林美照、林美妃提起上訴，其餘林敬蒼、林生隆部分未據上
  訴已告確定】。
三、按確認法律關係之訴，非原告有即受確認判決之法律上利益
    者，不得提起之；確認證書真偽或為法律關係基礎事實存否
    之訴，亦同，民事訴訟法第247條第1項著有規定。所謂即受
    確認判決之法律上利益，係指因法律關係之存否不明確，致
    原告在私法上之地位有受侵害之危險，而此項危險得以對於
    被告之確認判決除去之者而言（最高法院42年度台上字第10
    31號判例要旨參照）。本件被上訴人主張其等之父林喜潭為
    系爭祭祀公業之派下員，林喜潭於祭祀公業條例施行後之97
    年10月25日死亡，被上訴人等為其繼承人，被上訴人為女性
    ，系爭祭祀公業在祭祀公業條例97年7月1日施行前即已設立
    存在，並定有規約；及被上訴人曾函請上訴人法定代理人林
    維仁辦理派下員變更登記等程序未獲回應；暨在本件起訴數
    月前，上訴人出售該公業土地後，於發放價款與各派下員，
    並未發放予被上訴人等事實，為兩造所不爭（見原審卷第58
    頁正反面），並有戶籍謄本、申請書、第000000-00000-00-
    00000-0號掛號函件執據等件在卷可證（附原審卷第15-21頁
    ），堪信為真實。足見被上訴人之派下權，於法律上之地位
    處於不安之狀態，須待法院確認判決始得除去，被上訴人為
    維護派下員權益，足認有受確認判決之法律上利益，合先敘
    明。
四、本件應審究者，厥為被上訴人為女性，是否得因繼承其父林
    喜潭而為系爭祭祀公業之派下員？經查：
(一)按祭祀公業條例97年7月1日施行前已存在之祭祀公業，其派
    下員依規約定之；無規約或規約未規定者，派下員為設立人
    及其男系子孫（含養子）；派下之女子有下列情形之一者，
    亦得為派下員：一、經派下現員三分之二以上書面同意，二
    、經派下員大會派下現員過半數出席，出席人數三分之二以
    上同意通過，祭祀公業條例第4條第1、3項著有規定。祭祀
    公業條例97年7月1日施行後，祭祀公業及祭祀公業法人之派
    下員發生繼承事實時，其繼承人應以共同承擔祭祀者列為派
    下員，祭祀公業條例第5條亦有規定。該條立法理由謂：「
    基於民法規定男女繼承權平等，本條例施行後之祭祀公業即
    不宜再依宗祧繼承之習俗排除女性繼承派下之權利，爰規定
    本條例施行後，祭祀公業及祭祀公業法人之派下員發生繼承
    事實時，其繼承人應以共同承擔祭祀者列為派下員」。再內
    政部97年12月10日內授中民字第0970732948號函謂：「....
    祭祀公業條例施行前已存在之祭祀公業，依法訂定規約，並
    報經受理機關備查有案，其規約內容如與祭祀公業條例第5
    條規定不一時，除應優先適用條例規定辦理外，並請變更其
    規約」（附原審卷第41頁）。上訴人係祭祀公業條例施行前
    已存在之祭祀公業，依法訂定規約，並報經受理機關備查有
    案，其規約內容如與祭祀公業條例第5條規定不一時，除應
    優先適用條例規定辦理外，並應變更其規約。從而，認定被
    上訴人是否為系爭派下員，自依前開祭祀公業條例第5條之
    規定。
(二)依上揭立法意旨其繼承人係指派下員之直系血親卑親屬，不
    分男女。故祭祀公業派下權之取得，應由該公業依祭祀公業
    條例規定，於其規約中訂定有關共同承擔祭祀之合理條件（
    參原審卷第41-42頁所附內政部98年3月2日內授中民字第098
    0720054號函）。而祭祀公業條例第5條所規定之「共同承擔
    祭祀者」，係指具有參與祭祀活動及共同負擔祭祀經費之事
    實者，亦有內政部97年10月6日內授中民字第0970732852號
    函足參（附原審卷第40頁）。本件上訴人之祭祀公業原規約
    （於100年7月21日已修改），並未於其原規約中訂定有關共
    同承擔祭祀之合理條件，有祭祀公業林寶興之原規約書在卷
    足憑（附原審卷第12-13頁），揆諸上揭說明，其於祭祀公
    業條例公布施行後自需於規約中訂定有關共同承擔祭祀之合
    理條件。於其規約就此未修訂前（其後於100年7月21日修正
    之規約部分，係屬無效，等同未修訂，詳後述）即應依上揭
    理由所示，以被上訴人是否具有「參與祭祀活動」及「共同
    負擔祭祀經費」之事實作為認定。查：
  1.就被上訴人有無「共同負擔祭祀經費」部分：本件上訴人祭
    祀公業有關公祠之祭拜事宜，依例係以1年為度由管理人指
    定四大房以下子孫輪流職司祠堂每日之啟閉與上香，並於每
    年重要節日，如春節、清明、中秋等，擔任主祭者，上訴人
    之財產豐富，派下員並不需負擔祭祀經費，祭祀經費均係由
    輪值主祭者先行墊支後再由上訴人公業財產負擔，而被上訴
    人之父林喜潭前曾於95年間輪值主祭，其於97年10月25日過
    世後，再輪由其繼承人主祭則需俟數餘年之後，此為兩造所
    不爭（見本院60-61頁），可知就系爭祭祀公業祭拜之經費
    ，被上訴人於未輪值期間，並不須負擔祭祀經費，即不生需
    否負擔祭祀經費之問題，上訴人指稱被上訴人未共同負擔祭
    祀經費云云，洵屬無據，非可採信。
  2.就被上訴人有無「參與祭祀活動」部分：
    又上訴人祭祀公業之祭祀祖先，據證人即99年度輪值主祭派
    下員林茹山之孫媳曾麗美供證：「（何時大公廳要祭祀？）
    除夕、大年初一、清明節、端午節、中元節、中秋節、重陽
    節，這是拜祖先的部分，如果是神明的部分，初一、十五要
    去拜，也是輪到的人要去拜拜。（去拜拜的費用如何處理？
    ）去拜拜的人要自己去買。（你們那一房何時輪過祭祀？）
    99年輪到我公公林茹山的大哥林茹發的養子林松鉎，他住在
    太平，因為我住在大公廳附近，他委託我去拜拜，所以去年
    是我幫忙他去祭祀的。....（你剛才說的節日，輪到的人要
    做什麼事情？）煮飯煮菜去祭拜祖先。（別人可否去祭拜？
    ）大部分都是輪到的人去拜。（有沒有看到其他人去拜？）
    我都沒有看到，我沒有遇到過。....（平常要去祭拜的時候
    有沒有人會通知？）沒有」等語在卷（見本院卷第40-42 頁
    ），證人林清庚亦供證：「（本件祭祀公業如何祭祀？）是
    用輪的，那一房的人越多就越久，輪1次是1年。（輪到的人
    要做什麼事情？）輪到的人要祭拜，除夕、元宵、清明節、
    端午節、中元節、中秋節、重陽節要祭拜，12月24日交接，
    拜拜的事情都是我太太在拜的，我不是很清楚。（你何時輪
    到的？）98年。（你輪到是98年，你所講的節日祭祀時被上
    訴人有無參與祭祀？）我輪到的那一年我沒有看到，因為他
    們的父親98年時往生沒多久，所以他們沒有去拜」等語（見
    本院卷第43頁）。足徵上訴人祭祀公業之祭拜祖先，係由輪
    值者負責祭拜，並未通知其他派下員，其他派下員毋庸亦鮮
    少參與祭祀，是本件應僅有輪值者負責祭祀問題，並無派下
    員需共同祭祀之情事，被上訴人就上訴人祭祀公業之祭拜，
    既未受通知，且無庸參與，則其未參與，自不因此即謂未參
    與上訴人之祭拜活動。而被上訴人於未輪值期間之99年11月
    19日（農曆10月15日）晚間11時許，就俗稱之「三界公」祭
    拜前往上訴人祭祀公業祠堂公廳祭拜，係經曾美麗通知後前
    往祭拜，業據證人曾美麗供證在卷，被上訴人是日前往祭拜
    時，並有上訴人管理人林維仁之妻、派下員林德潭夫妻及林
    德圳父子等約7、8人在場共同祭拜乙情，有被上訴人提出之
    照片足憑（附原審卷第43-44頁），並為上訴人所不爭執（
    參本院卷第21-22頁準備程序筆錄），上訴人雖抗辯被上訴
    人所提相片，並非系爭祭祀公業祭祀祖先時相片，乃係農曆
    10月15日祭拜公廳三界公謝平安時之照片云云，然被上訴人
    縱係祭拜公廳三界公謝平安，此部分亦足證其於未輪值期間
    ，受通知後即有前往參與上訴人之祭祀活動，並未拒絕參與
    祭祀活動。再被上訴人其後又提出其於100年8月14日（農曆
    7月15日中元節）、29日（農曆8月初1）、9月12日（農曆8
    月15日中秋節）、10月5日（農曆9月9日重陽節）前往公業
    祀堂公廳祭拜之照片10幀（附本院卷第109-110頁）為證，
    上訴人固否認此部分照片之真正，辯稱：該10張相片係臨訟
    始刻意去拜拜，從相片之水果及被上訴人穿著，相片內容應
    係同1天所拍照，故意將日期寫成不同，照片所示節日，均
    係派下子孫眾多時團拜時節，不可能僅被上訴人單獨2位女
    性在拜拜，而無其他派下員、管理委員在場參與云云。然派
    下員之祭祀祖先並不需限於逢年過節始謂有參與祭祀活動，
    祗要有前往祭祀公業公廳祭祀祖先即屬之，則被上訴人上揭
    照片除可證明其確有前往公廳祭拜之事實外，就被上訴人前
    往祭拜之時間是否確與照片所示日期相符，即非屬重要，與
    本件認定被上訴人有無參與祭祀活動乙情不生影響。上訴人
    又抗辯：被上訴人均未參與該公業於每年重要節日，如春節
    、清明、中秋等之祭祀，不能認有共同祭祀情事云云，然查
    ，內政部上揭函文僅釋示「參與祭祀活動」，並無祭祀活動
    需為重要節日祭祀之限制，上訴人就函文未載限制事項逕為
    添加，自嫌無據。又上訴人對於未輪值之其他派下員及同為
    林喜潭繼承人之林敬蒼、林生隆並未因此即否認其等派下權
    ，乃獨苛被上訴人而認渠等屬未共同承擔祭祀而無派下權，
    亦難謂為公平。本件應堪認被上訴人有共同承擔祭祀，自得
    繼承其父林喜潭而為系爭祭祀公業派下員。
(三)上訴人又辯稱：上訴人已於100年7月21日召開祭祀公業派下
    員會議，議決修訂規約其中第5條之1規定共同承擔祭祀條件
    即需3年內達成下列事項：迎回祠堂之祖先靈位（分靈）
    或於下列日期主祠堂祭祀，即每月初一、每月十五、元月初
    一、元月十五、清明節、端午節、中元節、重陽節、除夕等
    節日。須輪值祠堂祭拜與相關祭典準備與祭拜。而被上訴
    人2人並無迎靈行為，或未於上揭節日祭拜及輪值祭拜與相
    關祭典之準備與祭拜，尚未符合共同承擔祭祀條件，依規約
    尚無派下權云云。然查，關於所謂「分靈」及祭祀日期，顯
    與上述系爭祭祀公業由四大房派下子孫「輪值」祭祀事宜之
    慣例不符，且何以男姓派下員不需受「分靈」及3年內參與
    上開日期祭祀之限制？唯獨繼承之女姓派下員有此責任，明
    顯違反祭祀公業條例第5條立法理由中之男女繼承權平等之
    原則，此加諸其他派下員所無之限制於被上訴人之規定，與
    派下員間公平合理原則有悖，應屬無效。
(四)綜上所述，被上訴人於祭祀公業條例97年7月1日施行後，因
    繼承原派下員即其父林喜潭，且有共同承擔祭祀之行為，其
    請求確認對上訴人之派下權存在，為有理由，應予准許。上
    訴人上開抗辯，核與事證不符，均非可採。原審判命確認被
    上訴人對上訴人之派下權存在，於法並無不合。上訴意旨指
    摘原判決不當，求予廢棄改判，為無理由，應予駁回其上訴
    。本件事證已臻明確，兩造所為之其他主張，陳述並所提之
    證據，認與本件之結論無礙，不再一一論述，併予敘明。
據上論結，本件上訴為無理由，依民事訴訟法第449條第1項、第
78條，判決如主文。
中    華    民    國   100    年    12    月    20    日
                民事第四庭    審判長法  官  陳蘇宗
                                    法  官  吳美蒼
                                    法  官  林欽章
以上正本係照原本作成。
如對本判決上訴，須於收受判決送達後20日內向本院提出上訴書
狀，其未表明上訴理由者，應於提出上訴後20日內向本院提出上
訴理由書（須按他造人數附具繕本）。
上訴時應提出委任律師為訴訟代理人之委任狀。具有民事訴訟法
第466條之1第1項但書或第2項之情形為訴訟代理人者，另應附具
律師及格證書及釋明委任人與受任人有該條項所定關係之釋明文
書影本。如委任律師提起上訴者，應一併繳納上訴審裁判費。
                                    書記官  蔡嘉萍
中    華    民    國   100    年    12    月    21    日
                                                      Ａ